臺灣彰化地方法院刑事判決　　　　　　　　　　　　　　九十年度易字第四一號
　　公　訴　人　臺灣彰化地方法院檢察署檢察官
　　被　　　告　順東工業股份有限公司
　　被告兼代表　寅○○
　　人
　　選任辯護人　蔡新彬律師
右列被告因違反勞動基準法案件，經檢察官聲請簡易判決處刑（聲請案號：八十九年
度偵字第四一四九號），本院員林簡易庭認不宜簡易處刑而移本院刑事庭改依通常程
序判決如左：
    主  文
順東工業股份有限公司、寅○○均無罪。
    理  由
一、公訴意旨係以：被告寅○○係彰化縣永靖鄉○○路○段八十七號順東工業股份有
    限公司（下稱順東公司）之負責人，為法人之代表人。自民國七十七年間起至八
    十四年三月間止，以每月薪資新台幣（下同）一萬六千元至三萬元不等之代價，
    陸續僱用辛○○○、己○○、甲○○○、卯○○○、丙○、庚○○○、戊○○等
    七人，在順東公司內從事勞動工作。其明知雇主因虧損或業務緊縮而終止勞動契
約時，應依規定發給勞工資遣費，竟於八十九年四月底，以公司跳票為由，無故
    終止與上開七人間之勞動契約，並未依勞動基準法第十七條規定意旨，發給該七
    名員工資遣費。嗣經彰化縣政府出面協調，雙方意見不一致，楊某復置之不理，
    致右揭勞工七人無法追索公司所欠資遣費。因認被告寅○○涉犯勞動基準法第七
    十八條之罪嫌，被告順東公司涉犯同法第八十一條第一項之罪嫌云云。
二、按犯罪事實應依證據認定之，無證據不得推定其犯罪事實；又不能證明被告犯罪
    者，應諭知無罪之判決，刑事訴訟法第一百五十四條、第三百零一條第一項分別
    定有明文。本件訊據被告寅○○堅詞否認有何違反勞動基準法之犯行，辯稱：順
    東公司於八十九年四月間因貨款催收遲滯，於八十九年四月二十八日公告自八十
    九年五月二日起至同年月八日，除指定人員仍應正常上班外，其餘人員一律無給
    公休七日，員工辛○○○、己○○、甲○○○、卯○○○、丙○、庚○○○、戊○○唯恐公司週轉不靈而無法為其繳納勞保費，渠等為領取勞保老年給付，依規
    定須辦理退保手續，渠等自行貨委由公司人員填寫切結書，並書立離職申請書，
    以符合領取老年給付，順東公司並未主動終止勞動契約等語。
三、按雇主應依勞動基準法之規定發給員工資遣費，係以雇主依同法第十一條或第十
    三條之規定終止與勞工間之勞動契約為前提，勞動基準法第十七條、第十六條分
    別定有明文。換言之，勞動契約仍存在時，勞工依契約得請求雇主給付工資，並
    無資遣費問題。勞動契約依法終止後，雇主始有依法給付勞工資遣費之義務存在
    。至終止勞動契約之終止權係形成權，應以意思表示為之，此終止之意思表示固
    不以明示為限，默示之意思表示亦可，但是所為默示意思表示，仍須有其他動作
    ，足讓人知其內心之意思，單純沈默，無任何其他動作，仍不能稱為默示之意思
    表示。經查：順東公司於八十九年四月二十八日公告「因近來貨款之催收嚴重遲
    滯，致使公司財務調度出現困難，為使相關作業得以順利進行，八十九年四月上
    期薪資須待愁足款項後，再行發放。自八十九年五月二日起至八十九年五月八日
    止，足指定人員仍應正常上班外，其餘人員一律無給公休七日，進行組織調整事
    宜，五月九日起恢復上班」，有該公司公告影本在卷可稽。參以證人即順東公司
    廠務助理癸○○於審理時證稱：「我有告知告訴人之組長，由組長向告訴人等宣
    導領老年給付就要辦理離職。告訴人等之切結書、離職申請書係由助理小姐丁○○交給我，我轉到總公司辦理」等語、證人即順東公司永靖二廠內包組組長巳○○於審理時證稱：「告訴人庚○○○、丙○、卯○○○、戊○○為我的組員，我
    有跟他們說領老年給付就要辦理退休，他們的離職申請書寫好後送到我這裡，我
    簽名後送給助理丁○○。告訴人都知道公司財務不穩，我有跟他們解釋的很清楚
    」等語、證人即順東公司成型組組長丑○○於審理時證稱：「告訴人甲○○○是
    我的組員，我有跟她解釋辦理老年給付就要退休，所有資料都是她填的，我只在
    見證人欄簽名」等語、證人即順東公司管理部經理辰○○於審理時證稱：「公司
    於八十九年四月二十五日跳票，四月二十八日貼出公告，如有意願退休，公司願
    意配，是利用早點名時宣導，並且告知要自願，所以才有切結書，有請他們好好
    考慮自己的權益」等語、證人午○○即順東公司管理部總機於審理時證稱：「公
    司當時不知道能不能維持，為了員工利益，告知員工是否要辦理退休，可以領勞
    保老年給付。辰○○經理通知我的課長，課長通知我辦理。我透過告訴人之組長
    調查他們的意願，然後再發單給他們填。告訴人辛○○○之切結書係由我幫她簽
    名，為免日後麻煩，我要求她蓋指印」等語、證人即順東公司內包組助理丁○○
    於審理時證稱：「我是透過組長交給告訴人等填切結書，其中卯○○○、丙○、
    庚○○○、戊○○之切結書上之電話、住址、身分證字號、簽名都是由我填，印
    章不是蓋的」等語、證人乙○○於審理時證稱：我是己○○的組長，我有告知請
    領勞保老年給付之詳情，亦即請領老年給付就要離職，不能在公司作下去」等語
    、證人即順東公司員工壬○○○於審理時證稱：「我再公司任職十一年，公司當
    時說要領老年給付，就要辦離職，我自願離職」等語、證人子○○於審理時證稱
    ：「我在公司任職十三年，我知道公司財務狀況不好，我自願退休請領老年給付
    」等語，堪認告訴人等係為領取勞保老年給付而自願離職。再者，彰化縣政府勞
    工局曾電話訪查順東公司一百二十名離職員工，員工皆表示因八十九年間發生財
    務危機，大家深怕繼續作下去，領不到薪資，所以申請自動離職，並非公司予以
    資遣或被解僱，有彰化縣政府九十一年五月十五日府勞就字第○九一○○九○四
    二四○號函在卷可佐，其承辦人員即彰化縣政府勞工局職員黃永華於本院審理時
    證稱：「當時勞委會發函要求我們就順東公司一百二十名員工，調查是自願離職
    或被資遣。大部分的人都說是自己要離職，免得作下去沒有薪水可拿，少部分人
    已在別家公司工作，所以沒有問到」等語，足以證明順東公司之員工並未接獲公
    司任何終止勞動契約之意思表示。末查，縱認順東公司已有停止營業之事實，惟
    既尚未依勞動基準法第十三條之規定報請主管機關核定，且公司亦未辦理解散登
    記或經撤銷，其公司之法人人格屬性依然存在，自不得以公司已有停止營業之事
    實，而認定雇主與勞工間之勞動契約當然終止。告訴人等與順東公司間之勞動契
    約縱然已經終止，亦係由告訴人等主動向雇主表示終止契約，則依照勞動基準法
    第十八條第一款及第十五條第二項之規定，自不得向雇主請求給付資遺費。
四、綜上，告訴人等係因自動離職而與被告順東公司終止系爭勞動契約，被告順東公
    司既未改組或轉讓，亦未片面終止與員工即告訴人間之勞動契約，而告訴人復未
    依勞動基準法第十四條第一項終止勞動契約，核與勞動基準法第十七條應給付資
    遣費之規定即屬有間，自不生應發給勞工資遣費之情事，被告順東公司未給付告
    訴人等資遺費，未違反勞動基準法第十七條規定，自難論以同法第七十八條、第
    八十一條第一項前段之罪。此外，復查無其他積極事證足認被告有何公訴人所指
    之犯行，揆諸首揭說明，其犯罪自屬不能證明，應為無罪之諭知。
據上論斷，應依刑事訴訟法第四百五十二條、第三百零一條第一項，判決如主文。
本案經檢察官黃淑媛到庭執行職務。
中      華      民      國    九十一    年     十二     月     十六     日
                                  臺灣彰化地方法院刑事第一庭
                                      法      官  宋  恭  良
右正本證明與原本無異。
如不服本判決，應於判決送達後十日內，向本院提出上訴狀。
告訴人或被害人對於判決如有不服具備理由請求檢察官上訴者，其上訴期間之計算係
以檢察官收受判決正本之日期為準。
                                      法院書記官  劉  玫  金
中      華      民      國    九十一    年     十二     月     十七     日
